【裁判字號】    99,交聲,227
【裁判日期】    990428
【裁判案由】    違反道路交通管理處罰條例聲明異議
【裁判全文】
臺灣桃園地方法院刑事交通事件裁定     99年度交聲字第227號
原處分機關  交通部公路總局新竹區監理所中壢監理站
異  議  人
即受處分人  甲○○
上列異議人即受處分人因違反道路交通管理處罰條例案件，對於
原處分機關於民國99年2 月8 日以壢監裁字第53-DB0000000號違
反道路交通管理事件裁決書（原處分單號：桃警局交字第DB0000
000 號）所為之處分，聲明異議，本院裁定如下：
    主  文
原處分撤銷。
甲○○汽車駕駛人酒精濃度超過規定標準，處罰鍰新臺幣萬肆
仟伍佰元，吊扣小型車普通駕駛執照拾貳個月，並施以道路交通
安全講習。
    理  由
一、原處分意旨略以：本件異議人即受處分人（下稱異議人）甲
    ○○於民國99年2 月6 日21時40分許，駕駛車牌號碼3P-447
    2 號自用一般小型車，行經桃園縣楊梅鎮○○路549 巷12號
    旁時「酒後駕車，經酒測每公升0.45毫克」，為桃園縣政府
    警察局楊梅分局富岡派出所警員，依違反道路交通管理處罰
    條例第35條第1 項第1 款，而填製桃警局交字第DB0000000
    號舉發違反道路交通管理事件通知單（下稱舉發通知單），
    並經原處分機關爰依道路交通管理處罰條例第35條第1 項第
    1 款、第24條及違反道路交通管理事件統一裁罰基準及處理
    細則第41條、第43條、第44條、第67條規定，裁處罰鍰新臺
    幣（下同）3 萬4,500 元，及吊扣駕駛執照12月，並施以道
    路交通安全講習等語。
二、異議意旨略以：異議人於上揭時地並沒有酒後開車之行為，
    伊當天是吃完尾牙後，在該處停車休息，因伊已經睡很久，
    所以下車小便，遇到巡邏員警問伊有沒有開車，伊答有，但
    伊確實沒有開車，而是停在該處睡覺，故請求撤銷原處分云
    云。
三、按汽車駕駛人，駕駛汽車經測試檢定酒精濃度超過規定標準
    者，處1 萬5,000 元以上6 萬元以下罰鍰，並當場移置保管
    該汽車及吊扣其駕駛執照1 年；汽車駕駛人，經裁判確定處
    以罰金低於本條例第92條第3 項所訂最低罰鍰基準規定者，
    應依本條例裁決繳納不足最低罰鍰之部分，道路交通管理處
    罰條例第35條第1 項第1 款、第8 項分別定有明文。又汽車
    駕駛人，有道路交通管理處罰條例第35條第1 項規定之情形
    者，應接受道路交通安全講習，同條例第24條第1 項第2 款
    亦有明定。而汽車駕駛人飲用酒類或其他類似物後，吐氣所
    含酒精濃度超過每公升0.25毫克或血液中酒精濃度超過百分
    之0.05以上者，不得駕車，道路交通安全規則第114 條第2
    款復定有明文。然現行道路交通管理處罰條例第68條僅規定
    「汽車駕駛人，因違反本條例及道路交通安全規則之規定，
    受吊銷駕駛執照處分時，吊銷其持有各級車類之駕駛執照。
    」並未包括吊扣之情形。且參道路交通管理處罰條例第68條
    於94年12月14日之修正理由，係稱：「原條文將違法或違規
    駕駛人所持有各級車類之駕駛執照一併吊扣，失之過酷，影
    響人民工作及生活過鉅」等語（見立法院公報第94卷第70期
    第136 頁至第138 頁之院會紀錄暨修正道路交通管理處罰條
    例第68條之立法理由），顯見依修正後道路交通管理處罰條
    例第68條規定，汽車駕駛人因違反道路交通管理處罰條例及
    道路交通安全規則之規定，受「吊扣」駕駛執照處分時，僅
    能「吊扣」違規當時所駕駛車輛之駕駛執照，不再「吊扣」
    其持有各級車類之駕駛執照甚明。因此，道路交通管理處罰
    條例第35條規定所需吊扣之駕照，應係指酒精濃度超過規定
    標準駕駛遭查獲時所駕駛車輛之駕照，而不得將遭查獲人所
    持有各級車輛之駕照均予吊扣，於此核先敘明。
四、經查：
（一）本件異議人甲○○現持有之駕駛執照為職業小型車駕駛執
      照，其係於72年7 月23日取得小型普通車駕駛執照，復於
      76年3 月13日換發職業小型車駕駛執照而取得等節，此有
      甲○○汽車駕照基本資料1 紙在卷可稽（參見本院卷第10
      頁反面），是異議人持有職業小型車駕駛執照於99年2 月
      6 日21時40分許，駕駛車牌號碼3P-4472 號自用一般小客
      車，行經桃園縣楊梅鎮○○路54 9巷12號旁時，為桃園縣
      政府警察局楊梅分局富岡派出所警員舉發「酒後駕車，經
      酒測每公升0.45毫克」違反道路交通管理事件，當場掣發
      桃警局交字第DB0000000 號舉發通知單，嗣因異議人不服
      舉發，由原處分機關以受處分人「汽車駕駛人酒精濃度超
      過規定標準」，依道路交通管理處罰條例第35條第1 項第
      1 款、第24條及違反道路交通管理事件統一裁罰基準及處
      理細則第41條、第43條、第44條、第67條規定，裁處罰鍰
      3 萬4,500 元，及吊扣駕駛執照12月，並施以道路交通安
      全講習，此有舉發通知單影本、裁決書影本各1 份在卷可
      稽（參見本院卷第4 頁、第10頁反面），此部分事實堪以
      認定。
（二）異議人駕駛前開車輛，於上開時地，酒後駕車，經酒測每
      公升0.45毫克之事實，業經證人即當場舉發之桃園縣政府
      警察局楊梅分局富岡派出所警員沈春木於本院調查時結證
      稱：當日伊與薛兆宏在執行巡邏兼取締重點違規勤務（包
      括酒駕及闖紅燈），渠等到桃園縣楊梅鎮○○路549 巷附
      近，發現一部汽車緩慢行駛，當時該車引擎未關，大燈未
      關，行駛中突然停下來，渠等發現駕駛人下車小便，當時
      是伊先發現該車極度可疑，乃告知薛兆宏，當時由伊先過
      去跟異議人要證件，異議人當時有告知未開車，過很久後
      異議人才能出證件，在盤查過程中，伊發現異議人酒氣很
      濃，伊才問異議人有無喝酒，異議人答有，但一直強調伊
      沒有開車之行為，後來渠等要求異議人回派出所酒測，異
      議人就開始反抗，並有要逃跑的行為，因異議人當時一直
      要逃跑，所以渠等才將異議人上手銬帶回派出所實施酒測
      等語明確（參見本院卷第20頁正、反面），另證人即當場
      舉發之桃園縣政府警察局楊梅分局富岡派出所警員薛兆宏
      於本院調查時則結證稱：當天伊與沈木春執行20點至22點
      之巡邏勤務，伊於桃園縣楊梅鎮○○路549 巷，看到異議
      人開車門下門尿尿，當時異議人的車未熄火，大燈未關，
      伊與沈木春就下車盤查，當時異議人剛開始小便，渠等聞
      到濃厚酒味，就請異議人返所酒測，遭異議人抗拒，最後
      渠等乃以強制力將異議人上銬帶回派出所管束，當時是由
      伊手持錄影機，由沈春木與異議人對話，最後異議人有找
      異議人之老闆及豐野里里長來，因為異議人酒測值是每公
      升0.45毫克，沒有公共危險之問題，所以是請異議人之老
      闆及豐野里里長帶回去管束等語（參見本院卷第19頁反面
      、第20頁），復有桃園縣政府警察局桃警局交字第DB0000
      000 號舉發通知單影本1 紙、證人當庭沈春木提出之勤務
      表影本1 份、桃園縣政府警察局派出所員警出入及領用槍
      彈/ 無線電登記簿影本1 紙、桃園縣政府警察局員警工作
      紀錄簿影本1 份及異議人當庭提出之現場照片6 張附卷可
      查（參見本院卷第26頁至第31頁）。又證人沈春木及薛兆
      宏對於本件舉發經過及如何舉發異議人等情，既已提出說
      明，且本身又屬執行公務警員，原受有行政懲處責任之監
      督，嗣到庭具結作證，更以刑事責任擔保證詞之真實性，
      復與異議人不相識，亦無嫌隙瓜葛，實無設詞攀誣或構陷
      異議人之必要，因認其舉發應無誤認之虞且證言係較異議
      人之辯解為可採。是以，本件異議人確有酒後駕車，經酒
      測每公升0.45毫克之事實，堪以認定。從而，本件舉發亦
      難謂有何不當，是異議人上開辯稱自非可採。
（三）按道路交通管理處罰條例第35條第1 項僅規定「吊扣其駕
      駛執照1 年」，並未明定其駕駛執照之種類，則有關吊扣
      、吊銷駕駛執照處分效力與執行方式之法令依據，當係依
      據道路交通管理處罰條例第68條規定，而該條業於94年12
      月14日修正公布，並自95年3 月1 日施行。修正前之道路
      交通管理處罰條例第68條原規定：「汽車駕駛人，因違反
      本條例及道路交通安全規則之規定，受吊扣或吊銷駕駛執
      照處分時，吊扣或吊銷其持有各級車類之駕駛執照」，其
      立法意旨在於違規行為對道路交通秩序之維持及道路交通
      安全已生較大之影響，故規定吊扣或吊銷其持有各級車類
      之駕駛執照，以限制其繼續駕車行駛道路之權利，其係屬
      駕駛行為之限制，並不因所持駕駛執照種類不同而有所差
      異。惟因考量原條文將違法或違規駕駛人所持有各級車類
      之駕駛執照一併吊銷或吊扣，失之過酷，對於人民工作與
      生活影響過鉅，有違比例原則，經與交通部協商後，乃將
      其中「受吊扣處分者，吊扣其持有各級車類之駕駛執照」
      部分之規定刪除，則修正後道路交通管理處罰條例第68條
      之規定，既已刪除「吊扣」等字，而僅餘「吊銷」等字，
      依「明示其一，排除其他」之法理，該條應係明示排除「
      吊扣駕駛執照處分時，吊扣其持有各級車類之駕駛執照」
      之規定，而僅餘「吊銷駕駛執照處分時，始吊銷其持有各
      級車類之駕駛執照」之規定，而限縮修正前條文之適用範
      圍。循此以觀，駕駛人違反道路交通管理處罰條例第35條
      第1 項第1 款之規定而受吊扣駕駛執照處分時，依修正後
      同法第68條規定並參照其修正意旨，應僅得吊扣違規或違
      法當時駕駛車類之駕駛執照，否則將造成同一違規或違法
      行為，因受處分人持有駕駛執照種類之不同，而異其處分
      之結果。故領有職業大貨車駕駛執照，其駕駛自用小客車
      違反交通法令，依法所受之處分應為限制其駕駛小型車之
      權利，而非限制其駕駛大貨車之權利（臺灣高等法院暨所
      屬法院97年法律座談會刑事類提案第40號討論暨審查意見
      、98年法律座談會刑事類提案第23號討論暨審查意見參照
      ）。準此，揆諸前揭說明，行為人有道路交通管理處罰條
      例第35條第1 項第1 款所規定之違規行為，須吊扣駕駛執
      照時，應僅能吊扣行為人違法或違規當時駕駛車輛所憑之
      駕駛執照，不得再吊扣行為人所持有、與駕駛違規車輛無
      關之其他各級車類駕駛執照至明。
（四）異議人如前所述現持有駕駛執照乃職業小型車駕駛執照，
      而依前揭說明，異議人因飲用酒類後駕駛自用一般小型車
      ，且經酒精檢測呼氣值達每公升0.45毫克之情形，揆諸前
      開修法經過及說明，異議人違規當時既係駕駛自用一般小
      型車，依法僅得吊扣異議人所持有之小型車普通駕駛執照
      ，不能逕行吊扣異議人所持有之職業小型車駕駛執照，此
      舉顯與修正後道路交通管理處罰條例第68條之規定未合，
      違反憲法平等原則及比例原則，且剝奪異議人駕駛職業小
      型車之權利，對異議人受憲法保障之工作權及生存權造成
      極大損害。
（五）本件異議人係駕駛自用一般小型車違反道路交通處罰條例
      第35條第1 項第1 款之規定，本應吊扣其小型車普通駕駛
      執照1 年（12個月），且異議人於本件違規時已領有職業
      小型車駕駛執照。另依道路交通安全規則第61條第1 項第
      3 款規定，公路機關因汽車駕駛人取得高一級車類之駕駛
      資格者，應換發駕駛執照，並准其駕駛較低級車類之車輛
      ：已領有聯結車駕駛執照者，得駕駛小型車、輕型機器腳
      踏車。而於實務作業上，考領晉級駕駛執照後，僅核給最
      高級（內含多合一之駕駛資格）汽車駕照乙張，原領有較
      低一級之駕駛執照皆回收作廢，並無保留以免造成換補或
      審驗駕照之不便，故異議人未領有小型車普通駕駛執照甚
      明。
五、綜上所述，異議人確實有前揭酒後駕車之違規行為，已如前
    述，從而，原處分機關依道路交通管理處罰條例第35條第1
    項第1 款、第24條及違反道路交通管理事件統一裁罰基準及
    處理細則第41條、第43條、第44條、第67條規定，裁處罰鍰
    3 萬4,500 元，及吊扣駕駛執照12月，並施以道路交通安全
    講習，固非無見，然原處分機關未審酌「吊扣駕駛執照12個
    月」之規範目的，在異議人未領有小型車普通駕駛執照之情
    況下，原處分竟代以吊扣異議人職業小型車駕駛執照12個月
    ，於法不合，故本件異議人執詞提出異議，雖無理由，惟原
    處分既有上開可議之處，自應由本院撤銷原處分，並另為如
    主文第2 項所示之處分。
六、據上論斷，應依道路交通管理處罰條例第87條第2 項，道路
    交通案件處理辦法第20條，裁定如主文。
中    華    民    國    99    年    4     月    28    日
                  交通法庭    法  官  石蕙慈
以上正本證明與原本無異。
如不服本裁定，應於裁定送達後5 日內向本院提出抗告狀。
                              書記官  陳亭竹
中    華    民    國    99    年    4     月    29    日

司法院資訊處製作；財團法人民間司法改革基金會備份。
